ACORDAO-COMPLETO-2465086

ACÓRDÃO 6805/2021 ATA 13/2021 - SEGUNDA CÂMARA

VISTO, relatado e discutido este pedido de reexame interposto por Lucia dos Santos Rosario contra o Acórdão 4478/2020-TCU-Segunda Câmara (relator o Ministro-Substituto André Luís de Carvalho) , que julgou ilegal o presente ato de concessão, por ausência de previsão legal que autorize o cálculo da pensão com base no soldo correspondente a um grau hierárquico acima do que já se encontrava o instituidor, por ocasião da concessão inicial da reforma, conforme o entendimento firmado pelo Acórdão 2225/2019-TCU-Plenário.
ACORDAM os Ministros do Tribunal de Contas da União, reunidos em sessão da 2ª Câmara, ante as razões expostas pelo Relator e de acordo com os pareceres da Serur e do MPTCU, com fundamento no art. 48 da Lei 8.443/1992, em:
9.1. conhecer do pedido de reexame e negar-lhe provimento;
9.2. dar ciência deste acórdão à recorrente, com a informação de que a íntegra do relatório e do voto que o fundamentam está disponível no endereço eletrônico www.tcu.gov.br/acordaos.

Pedido de reexame interposto por Lucia dos Santos Rosario contra decisão que julgou ilegal ato de concessão de pensão militar, por inobservância do art. 110 da Lei 6.880/1980.

Segunda Câmara

Comando da Marinha

3. Recorrente: Lucia dos Santos Rosario (XXX.336.827-XX)

13.1. Ministros presentes: Bruno Dantas (Presidente), Augusto Nardes, Aroldo Cedraz, Raimundo Carreiro e Jorge Oliveira (Relator).
13.2. Ministro que não participou da votação: Ministro Bruno Dantas. 
13.3. Ministros-Substitutos presentes: Marcos Bemquerer Costa e André Luís de Carvalho.

JORGE OLIVEIRA

Ministro-Substituto André Luís de Carvalho

Transcrevo, a título de relatório, a instrução técnica (peça 58) , aprovada pela instância competente da Secretaria de Recursos - Serur (peça 59) , com a qual concordou o Ministério Público (peça 60) :
"INTRODUÇÃO
1.	Trata-se de pedido de reexame (peças 25 a 33) interposto pela Sra. Lucia dos Santos Rosario, beneficiária de pensão militar instituída pelo Sr. José Adeladio do Rosario, contra o Acórdão 4478/2020-TCU-Segunda Câmara (peça 16) .
1.1.	A deliberação recorrida apresenta o seguinte teor:
VISTOS, relatados e discutidos estes autos de pensões militares deferidas pelo Serviço de Pensionistas e Inativos do Comando da Marinha em favor de Cassia da Silva Azevedo, Cinthia Pereira da Costa de Oliveira, Claudia Azeredo da Costa Pinto, Izaura Moraes de Sa dos Santos, Lucia dos Santos Rosario, Maria Fatima Braga Pinto, Maria Helena Cabral de Almeida, Maria Helena Ferrari Mas, Maria Lucia de Andrade da Costa, Maria de Lourdes Pereira da Costa e Maria do Socorro Carneiro de Holanda;
ACORDAM os Ministros do Tribunal de Contas da União, reunidos em Sessão da 2ª Câmara, nos termos do art. 71, III e IX, da Constituição de 1988, e dos arts. 1º, V, 39, II, e 45 da Lei nº 8.443, de 1992, além dos arts. 260, § 1º, e 262, § 2º, do RITCU, ante as razões expostas pelo Relator, em:
9.1. considerar legais os atos de pensão militar em favor de Cassia da Silva Azevedo (à Peça n.º 7   sob o n.º 67733/2019) , Cinthia Pereira da Costa de Oliveira (à Peça 2 sob o n.º 25660/2019) , Claudia Azeredo da Costa Pinto (à Peça 2 sob o n.º 25660/2019) , Izaura Moraes de Sa dos Santos (à Peça 5 sob o n.º 66988/2019) , Maria Helena Cabral de Almeida (à Peça 11 sob o n.º 69539/2019) , Maria Helena Ferrari Mas (à Peça 3 sob o n.º 64833/2019) e Maria do Socorro Carneiro de Holanda (à Peça 10 sob o n.º 68952/2019) , concedendo-lhes o respectivo registro;
9.2. considerar ilegais os atos iniciais de pensão militar em favor de Maria de Lourdes Pereira da Costa (à Peça 4 sob o n.º 66573/2019) , Lucia dos Santos Rosário (à Peça 6 sob o n.º 66999/2019) , Maria Lucia de Andrade da Costa (à Peça 8 sob o n.º 68100/2019) e Maria Fatima Braga Pinto (à Peça 9 sob o n.º  68523/2019) , negando-lhes o respectivo registro;
9.3. dispensar o ressarcimento das quantias percebidas indevidamente, mas de boa-fé, em consonância com a Súmula n.º 106 do TCU;
9.4. determinar que, no prazo de 15 (quinze) dias contados da ciência desta deliberação, o Serviço de Pensionistas e Inativos do Comando da Marinha adote as seguintes medidas:
9.4.1. faça cessar os pagamentos decorrentes dos atos ora considerados ilegais pelo item 9.2 deste Acórdão, sob pena de responsabilidade solidária da autoridade administrativa omissa, nos termos do art. 71, IX, da Constituição de 1988 e do art. 262, caput, do Regimento Interno do TCU; 
9.4.2. dê ciência do inteiro teor desta deliberação às interessadas indicadas no item 9.2 deste Acórdão, alertando-as de que o efeito suspensivo proveniente da eventual interposição de recurso junto ao TCU não as eximirá da devolução dos valores percebidos indevidamente após a notificação, diante do não provimento ao referido recurso, devendo encaminhar os comprovantes dessa notificação ao TCU no prazo de até 30 (trinta) dias;
9.4.3. encaminhe a este Tribunal, se for o caso, nos termos do art. 262, § 2º, do RITCU, os novos atos das aludidas pensões, sem a ilegalidade indicada nesta deliberação, para serem submetidos à apreciação pelo TCU, na forma do art. 260, caput, do RITCU;
9.5. determinar que a unidade técnica adote as seguintes medidas:
9.5.1. envie a cópia do presente Acórdão, com o Relatório e a Proposta de Deliberação, ao Serviço de Pensionistas e Inativos do Comando da Marinha, para ciência e efetivo cumprimento ao item 9.4 deste Acórdão; e
9.5.2. arquive o presente processo, sem prejuízo de promover o monitoramento da determinação proferida pelo item 9.4 deste Acórdão, representando ao TCU, se necessário (grifos acrescidos) .
HISTÓRICO
2.	Trata-se do reexame da pensão militar instituída pelo militar José Adeladio do Rosário, em favor da viúva Lúcia dos Santos Rosário, ora recorrente. A tabela abaixo apresenta informações importantes acerca do instituidor:	
	Instituidor
	Posto na ativa
	Posto na Reforma
	Posto de Contribuição
	Pensão Militar

					Devida
	Paga

	José Adeladio do Rosario
	3º Sargento
	2º Sargento
	2º Sargento
	2º Sargento
	2º Tenente

2.1.	Assim, o ato em reexame foi julgado ilegal, por ausência de previsão legal que autorize o cálculo da pensão com base no soldo correspondente a um grau hierárquico superior acima do que já se encontrava o instituidor, por ocasião da concessão inicial da reforma, conforme o entendimento firmado pelo Acórdão 2225/2019-TCU-Plenário, cujo sumário dispõe:
Sumário: atos de reforma. Alteração de uma das concessões para elevação, em um grau hierárquico, do posto sobre o qual calculados os proventos do inativo, em face da superveniência de invalidez permanente decorrente de doença especificada em lei. Militar anteriormente reformado com proventos já calculados sobre o posto hierárquico superior, por tempo de serviço. Ausência de previsão legal para extensão da vantagem estabelecida no art. 110 da Lei 6.880/1980 a militares já reformados, bem como para o acréscimo de dois postos no cálculo dos proventos. Negativa de registro. Determinações. Legalidade e registro das demais concessões (grifos acrescidos) .
2.2.	De fato, assim dispõe o art. 110 da Lei 6.880/1980:
Art. 110. O militar da ativa ou da reserva remunerada, julgado incapaz definitivamente por um dos motivos constantes dos incisos I e II do art. 108, será reformado com a remuneração calculada com base no soldo correspondente ao grau hierárquico imediato ao que possuir ou que possuía na ativa, respectivamente. (Redação dada pela Lei nº 7.580, de 1986) 
ADMISSIBILIDADE
3.	Reitera-se o exame de admissibilidade contido na peça 34 do SAR/Serur, em que se propôs o conhecimento do recurso interposto, nos termos do artigo 48 da Lei 8.443/1992, c/c os artigos 285 e 286, parágrafo único, do RI/TCU, suspendendo-se os efeitos dos subitens 9.2, 9.4 e 9.4.1 do Acórdão 4478/2020-TCU-Segunda Câmara, em relação à recorrente. Observa-se que a Excelentíssima Senhora Ministra Ana Arraes, mediante despacho de peça 36, concordou com a análise desta unidade técnica.
MÉRITO
4. Delimitação
4.1	Constitui objeto do presente recurso definir se:
	a) houve a incidência da decadência do poder/dever de este Tribunal julgar a presente pensão;
	b) houve violação à boa-fé da recorrente e ao princípio da dignidade da pessoa humana.
5. Da decadência
5.1.	A recorrente aduz ter havido a decadência do poder/dever de este Tribunal julgar a presente pensão, com base nos seguintes argumentos:
5.2.	Em que pese não haver previsão legal para concessão de reforma, no grau hierárquico superior ao militar que já ostente a condição de reformado, há que se ter em conta o lapso temporal previsto em lei para que a Administração Pública anule seus atos quando eivados de vícios de legalidade, conforme preceitua o art. 54 da Lei nº 9784/99, a saber: 
Lei nº 9784/99
Art. 54. O direito da Administração de anular os atos administrativos de que decorram efeitos favoráveis para os destinatários decai em cinco anos, contados da data em que foram praticados, salvo comprovada má-fé. 
5.3.	Tomando-se como data base 13 de julho de 2009, data em que foi reconhecida a patologia incapacitante do Sr. JOSÉ ADELADIO DO ROSARIO, tendo sido o ato publicado em 16 de maio de 2011 pela Portaria nº 552 do CPesFN, tem-se que referido ato de concessão de reforma não poderá ser anulado por essa Corte por força do fenômeno da decadência administrativa.
5.4.	Considerando o poder/dever de iniciativa da Administração Pública para correção da ilegalidade apresentada no ato de reforma, in casu, sem previsão legal, há que se observar que o prazo para tomada da referida providência deu-se por expirado em 14 de julho 2014, sendo certo que os atos de reforma sob análise ingressaram nesse órgão de controle somente em 2019, 8 ANOS APÓS A PUBLICAÇÃO DA PORTARIA DO CPesFN e 10 ANOS APÓS A OCORRÊNCIA DA DOENÇA INCAPACITANTE QUE CONFERIU O DIREITO AO BENEFÍCIO DE REFORMA APONTADA COMO IRREGULAR. 
5.5.	Logo, não evidenciam-se justificativas pertinentes e muito menos legais para que esse Órgão de Controle reveja atos praticados há 10 anos, sob pena de afronta direta à segurança jurídica, visto tratar-se de um ato administrativo convalidado pelo decurso do tempo e que não permite nova análise, uma vez que fora acobertado pelo manto da decadência.  
5.6.	Esta Corte de Contas considera como fundamento, para negativa de extensão de benefício de reforma no grau hierárquico superior para militares já reformados, a ausência de previsão legal. 
5.7.	Cumpre salientar que a revisão dos atos administrativos a qualquer tempo, que tenham por fundamento a ausência de previsão legislativa, somente se permite para referidos atos praticados anteriormente à Lei 9784/99.
5.8.	Considerando que o entendimento firmado no Acórdão 2225/2019-TCU-Plenário do TCU aplica-se ao caso da ora Recorrente, tomando-se como fundamento a ausência de previsão legal para extensão da vantagem estabelecida no art. 110 da Lei 6880/80 a militares já reformados, necessário se faz acatar o comando estabelecido no art. 54 da Lei 9784/99, haja vista a impossibilidade de anulação de atos administrativos posteriores à referida lei, que datem de mais de 5 anos de sua prática, sob esse mesmo fundamento.
Análise:
5.9.	Quanto à decadência administrativa, esta só é configurada quando o processo não é julgado após 5 anos contados de sua chegada ao TCU. 
5.10.	Pacificando de vez o tema, o STF fixou a seguinte tese de repercussão geral (tema 445) , no bojo no RE 636.553, de relatoria do Min. Gilmar Mendes:
Em atenção aos princípios da segurança jurídica e da confiança legítima, os Tribunais de Contas estão sujeitos ao prazo de 5 anos para o julgamento da legalidade do ato de concessão inicial de aposentadoria, reforma ou pensão, a contar da chegada do processo à respectiva Corte de Contas. (destaquei) 
5.11.	Assim, como o ato em reexame foi enviado ao TCU apenas em 21/8/2019 (peça 6) e apreciado na Sessão Telepresencial de 30/4/2020 (peça 16) , não há que se falar em decadência administrativa nem em prescrição quinquenal, nem em obrigatoriedade de oitiva prévia da interessada.
5.12.	No que tange ao art. 2º, parágrafo único, XIII, da Lei 9.784/1999, o qual veda a aplicação retroativa de nova interpretação, é de se ter presente que o TCU dispõe de Lei Orgânica e Regimento Interno, sendo que a Lei do Processo Administrativo pode ser aplicada naquilo que for compatível com o regramento próprio desta Corte de Contas.
5.13. 	Nessa senda, é de se ressaltar que o art. 260, § 2º, do Regimento Interno deste Tribunal assim dispõe:
§ 2º O acórdão que considerar legal o ato e determinar o seu registro não faz coisa julgada administrativa e poderá ser revisto de ofício pelo Tribunal, com a oitiva do Ministério Público e do beneficiário do ato, dentro do prazo de cinco anos da apreciação, se verificado que o ato viola a ordem jurídica, ou a qualquer tempo, no caso de comprovada má-fé.
5.14.	Nesse quadro, o argumento de que teria havido violação ao princípio da vedação de aplicação retroativa de nova interpretação deve ser rechaçado por três razões:
i) não há direito adquirido à exegese;
ii) não houve o registro do ato de pensão da interessada, de tal arte a não se aplicar a máxima de que a "modificação posterior de jurisprudência não alcançaria as situações consolidadas à luz de critério interpretativo anterior". Isto porque poder-se-ia falar em situação consolidada apenas quando o ato de concessão recebe o registro do TCU, por ser ato complexo;
iii) o acórdão que julgar legal o ato de pensão e determinar o seu registro não faz coisa julgada administrativa, nos termos do § 2º do art. 260 do Regimento Interno deste Tribunal.
5.15.	Demais, disso, não se examina norma de conteúdo indeterminado, conforme previsto no art. 1º da Lei 13.655/2018, que promoveu alteração na Lei de Introdução ao Direito Brasileiro (art. 23 da LINDB - Decreto-lei 4.657/1942) .
5.16.	Nessa direção, rememora-se a decisão exarada pelo Plenário do STF, no MS 26.196, de Relatoria do Ministro Ayres Brito (Ata 1/2011, DJE 20, de 18/11/2010) , no sentido de que " O que regula os proventos da inatividade é a lei (e não sua interpretação) vigente ao tempo em que o servidor preencheu os requisitos para a respectiva aposentadoria (Súmula 359/STF) . Somente a lei pode conceder vantagens a servidores públicos (...) ".
5.17.	Naquela assentada, a Suprema Corte deixou assente, também, que "Inexiste direito adquirido com fundamento em antiga e superada interpretação da lei", bem assim afastou o princípio da segurança em caso semelhante ao ora apreciado, em que o registro do ato não foi autorizado pelo TCU e a antiga jurisprudência não havia sido aplicada em relação ao impetrante.
5.18.	Por conseguinte, propõe-se a rejeição dos argumentos apresentados pela recorrente.
6. Da boa fé e da dignidade da pessoa humana
6.1.	A recorrente aduz que foi ferida a sua boa-fé, bem como violação ao princípio da dignidade da pessoa humana, com base nos seguintes argumentos:
6.2.	O equívoco no pagamento indevido da concessão do benefício de reforma do Sr. JOSÉ ADELADIO DO ROSARIO, posteriormente convertido em pensão militar por morte (DOC.04) , com os proventos no grau hierárquico superior, para a viúva ora Recorrente, decorreu única e exclusivamente de erro administrativo, eis que é atribuição do Serviço de Inativos e Pensionistas da Marinha (SIPM) verificar se o destinatário preenche os requisitos para a concessão de determinado benefício, bem como verificar se este recebe algum benefício acumulável com o que está sendo postulado.  
6.3.	Isto porque o beneficiário do Serviço de Inativos e Pensionistas da Marinha (SIPM) , via de regra, não tem conhecimento de que determinado benefício não pode ser recebido nas condições em que é apresentado, sendo obrigação do SIPM orientá-lo.
6.4.	No presente caso, deve-se atentar para o fato de que a Recorrente é pessoa idosa, de parca instrução, de forma que não é possível exigir-se que esta soubesse que o benefício de pensão militar não poderia ser mantido, nos mesmos valores conferidos por ocasião da concessão da reforma por incapacidade de seu falecido esposo.
6.5.	Assim, verifica-se que a Sra. LUCIA DOS SANTOS ROSARIO não concorreu para o erro administrativo, sendo que era perfeitamente possível ao SIPM verificar eventuais irregularidades para cessação da pensão militar, e, portanto, não pode a viúva se ver obrigada a ressarcir valores que recebeu de boa-fé em virtude de erro exclusivo da Administração Pública.
6.6.	Sobretudo, quando esses valores foram utilizados para a manutenção de suas necessidades básicas e de sua família, revestindo-se de caráter alimentar.
6.7.	Como consequência do reconhecimento do princípio da dignidade da pessoa humana como fundamento da República Federativa do Brasil, o Estado Brasileiro deve existir em função das pessoas que o compõe, e não o contrário. Isso implica na necessidade de promover uma verdadeira inversão na prioridade política, social, econômica e jurídica até então existente.
6.8.	Por conta disso, cumpre dizer que a Recorrente é pessoa idosa (70 anos) que atualmente apresenta comorbidades (CARDIOPATIA, HIPOTIREOIDISMO E CATARATA) , sendo certo que faz uso de medicamentos que não são encontrados no Sistema de Saúde da Marinha, inclusive no mercado, tendo por essa razão que dispender de recursos maiores para manter sua saúde.
6.9.	Avançar no seu patrimônio, valendo-se de uma processualística que de plano apresenta-se fulminada pela ocorrência evidente, por força de lei, da estabilização do direito a manutenção da pensão, nos exatos termos em que foram instituídos ao Sr. JOSÉ ADELADIO DO ROSARIO por ocasião de sua reforma, seria, por certo um abuso. 
6.10.	Dessa forma, o devido respeito à pessoa humana deve ser, como analisado, alvo de proteção também pela processualidade administrativa. 
6.11.	Abusos, discriminações, humilhações, defesas hipossuficientes, tratamentos iníquos, dentre outras violações às garantias fundamentais não poderão ser toleradas no Estado Democrático de Direito. A dignidade da pessoa humana é fundamento, valor fundante e supremo da República e, por isso, deve ter seu conteúdo respeitado não apenas na esfera jurídica, mas também social, econômica, cultural, política, em suma, em toda a vida do homem em sociedade. Assim, verifica-se que o processo administrativo demorado, desleal, desonesto, tendencioso, desnecessário e excludente desrespeita a dignidade da pessoa humana.
Análise:
6.12.	É sobremodo importante ressaltar que este Tribunal tem o poder/dever de apreciar, para fins de registro, os atos de reforma, nos termos do art. 71 da Lei Maior.
6.13.	Nesse quadro, é de se reconhecer que a pensão militar tem caráter alimentar. No entanto, a Administração deverá observar o princípio da legalidade. De fato, não se pode relegar ao oblívio a lição de Hely Lopes Meirelles:
Na Administração Pública não há liberdade nem vontade pessoal. Enquanto na administração particular é lícito fazer tudo que a lei não proíbe, na Administração Pública só é permitido fazer o que a lei autoriza. A lei para o particular significa "pode fazer assim"; para o administrador público significa "deve fazer assim" (in Direito Administrativo Brasileiro, 33ª ed., São Paulo: Malheiros Editores, 2007, p. 87-88) .
6.14.	Assim, o ato de pensão em reexame foi julgado ilegal, por ausência de previsão legal que autorize o cálculo dos proventos com base no soldo correspondente a um grau hierárquico superior acima do que se encontrava o instituidor por ocasião da concessão inicial da reforma, conforme o entendimento firmado pelo Acórdão 2225/2019-TCU-Plenário, cujo sumário dispõe:
Sumário: atos de reforma. Alteração de uma das concessões para elevação, em um grau hierárquico, do posto sobre o qual calculados os proventos do inativo, em face da superveniência de invalidez permanente decorrente de doença especificada em lei. Militar anteriormente reformado com proventos já calculados sobre o posto hierárquico superior, por tempo de serviço. Ausência de previsão legal para extensão da vantagem estabelecida no art. 110 da Lei 6.880/1980 a militares já reformados, bem como para o acréscimo de dois postos no cálculo dos proventos. Negativa de registro. Determinações. Legalidade e registro das demais concessões (grifos acrescidos) .
6.15.	Nessa ordem de ideias, observada a violação ao princípio da legalidade no ato de reforma em reexame, este Tribunal deve manter o julgamento pela ilegalidade, apesar do princípio da dignidade da pessoa humana.
6.16.	Quanto à boa-fé da recorrente, tenha-se presente que foi considerada ao se dispensar a devolução dos valores indevidamente recebidos, nos termos do subitem 9.3 do acórdão recorrido.
6.17.	Nesse sentir, é de se rejeitar os argumentos apresentados pela recorrente.
CONCLUSÃO
7.	Diante do exposto, conclui-se que:
	a) não houve a incidência da decadência do poder/dever de este Tribunal julgar a presente pensão;
	b) não houve violação à boa-fé da recorrente e ao princípio da dignidade da pessoa humana.
7.1.	Nesse sentir, opina-se pela negativa de provimento do presente recurso.
PROPOSTA DE ENCAMINHAMENTO
8.	Diante do exposto, com base no art. 48 da Lei n. 8.443/92, submete-se o presente processo à consideração superior, propondo-se a adoção das seguintes medidas:
	a) conhecer do presente pedido de reexame, para, no mérito, negar-lhe provimento;
	b) informar à recorrente e demais interessados do acórdão a ser proferido, destacando que o relatório e o voto que o fundamentam podem ser acessados por meio do endereço eletrônico www.tcu.gov.br/acordaos."
	É o relatório.

Renato Siqueira Lopes - OAB/RJ 221.740

Procurador Marinus Eduardo De Vries Marsico

PEDIDO DE REEXAME. PENSÃO. ILEGALIDADE. CONHECIMENTO. IMPROCEDÊNCIA DAS ALEGAÇÕES RECURSAIS. NÃO PROVIMENTO.

PENSÃO MILITAR (PMIL)

Secretaria de Recursos (Serur); Secretaria de Fiscalização de Integridade de Atos e Pagamentos de Pessoal e de Benefícios Sociais (Sefip)

Em julgamento pedido de reexame interposto pela pensionista Lucia dos Santos Rosario, em face do Acórdão 4478/2020-TCU-Segunda Câmara, que julgou ilegal o ato de pensão militar instituída por José Adeladio do Rosario, negando-lhe o respectivo registro.
2.	A ilegalidade decorreu do fato de que o militar José Adeladio passou a auferir a vantagem estabelecida no art. 110 da Lei 6.880/1980 após a reforma.
3.	O entendimento do TCU sobre o assunto está bem consolidado nos termos do seguinte enunciado constante da Jurisprudência Selecionada:
"A reforma de militar por incapacidade com proventos calculados com base no soldo correspondente ao grau hierárquico imediato ao que possuir ou que possuía na ativa (art. 110, § 1º, da Lei 6.880/1980) restringe-se aos militares da ativa ou da reserva remunerada, não sendo possível a concessão dessa vantagem aos militares já reformados; entendimento esse a ser aplicado aos atos concessórios apreciados pelo TCU a partir da data de prolação do Acórdão 2225/2019-TCU-Plenário.
Acórdão 2225/2019-TCU-Plenário | Relator: BENJAMIN ZYMLER".
4.	A recorrente, a par de admitir a ausência de previsão legal para o cálculo do soldo com base no grau hierárquico imediato ao militar que já ostente a condição de reformado, requer o provimento do recurso, para que seja mantido o pagamento da pensão calculada com base no soldo de Segundo Tenente, suscitando a decadência do direito de revisão do ato de reforma, a boa-fé e a dignidade da pessoa humana.
5.	Preliminarmente, conheço do pedido de reexame, porquanto preenchidos os requisitos de admissibilidade.
6.	Quanto ao mérito, acolho, como razões de decidir, a instrução formulada pela Serur e respaldada pelo Ministério Público.
7.	No caso, não há que se falar em decadência administrativa, tendo em vista que o ato de concessão em análise foi encaminhado a esta Corte somente em 21/08/2019 e apreciado em 30/04/2020.
8.	O que o Supremo Tribunal Federal- STF decidiu, com repercussão geral (Tema 445) , nos autos do RE 636.553, é que: 
"Em atenção aos princípios da segurança jurídica e da confiança legítima, os Tribunais de Contas estão sujeitos ao prazo de 5 anos para o julgamento da legalidade do ato de concessão inicial de aposentadoria, reforma ou pensão, a contar da chegada do processo à respectiva Corte de Contas."
9.	Também não vislumbro violações à segurança jurídica ou ao direito adquirido. O STF tem jurisprudência assentada (MS 24.997-8/DF, MS 24.958-7/DF e MS 25.015-1/DF) , acompanhada pelo TCU (Súmula 278) , no sentido de que os atos de aposentadoria, reforma ou pensão, por sua natureza complexa, se aperfeiçoam com o exame e consequente registro pelo Tribunal de Contas, nos termos do art. 71, inciso III, da Constituição Federal.
10.	Os atos de pessoal somente passam a estar plenamente formados (perfeitos) , válidos (aferição da legalidade com reflexo de definitividade perante a Administração) e eficazes (plenamente oponíveis a terceiros, deixando de apresentar executoriedade provisória) quando recebem o registro do Tribunal de Contas, que detém competência constitucional para apreciar, para fins de registro, a legalidade dos atos de admissão, assim como as concessões de aposentadoria, reforma ou pensão.
11.	Mesmo sabendo que o TCU já tinha considerado legal o ato de reforma do instituidor com o soldo de Segundo Tenente (Acórdão 5092/2014-TCU-Segunda Câmara) , isso não impede ou condiciona o exame da regularidade dos valores que integram a remuneração do ato de pensão.
12.	Ao contrário, os referidos atos, de reforma e de pensão, são autônomos e o direito a eles se originam em momentos e sob condições e requisitos distintos, demandando apreciações de forma separada e independentes entre si.
13.	Ainda que me sensibilize com as condições pessoais da pensionista, o Tribunal de Contas da União deve exercer suas competências com a fiel observância do ordenamento jurídico vigente, notadamente da Constituição Federal e de sua Lei Orgânica. Sendo reconhecidamente ilegal o ato de concessão, não se mostra possível o provimento do recurso.
14.	Vale dizer, por fim, que o acórdão recorrido já reconheceu a boa-fé da beneficiária da pensão, dispensando-a de ressarcir o erário das quantias já recebidas.
	Ante o exposto, e na linha dos pareceres contidos nos autos, submeto à consideração da 2ª Câmara a seguinte minuta de acórdão.
TCU, Sala das Sessões Ministro Luciano Brandão Alves de Souza, em 13 de abril de 2021.
JORGE OLIVEIRA 
Relator